【裁判字號】    92,易,792
【裁判日期】    920530
【裁判案由】    偽造文書等
【裁判全文】
臺灣高雄地方法院刑事判決                          九十二年度易字第七九二號
    公  訴  人  臺灣高雄地方法院檢察署檢察官
    被      告  甲○○
右列被告因偽造文書案件，經檢察官提起公訴（九十一年度偵字第二二一一六號），
本院判決如左：
    主  文
甲○○無罪。
    理  由
一、本件公訴意旨略以：被告甲○○明知其所持有之國民身分證未遺失，唯恐其所依
    法向遠東國際商業銀行辦理之汽車貸款，需按月繳納貸款，竟未指定犯人，於民
    國九十一年四月十九日二十三時五十五分許，至高雄縣警察局鳳山分局埤頂分駐
    所，向該分註所內值班員警乙○○該管公務員，誣告不特定人犯罪，申報其本人
    之身分證於同日八時三十分許，在高雄縣鳳山市遺失等不實事項，使警方登載該
    不實事項於其依職務所掌管之受理各類案件紀錄表，足生損害於公務之正確性等
    語，因認被告甲○○涉犯刑法第一百七十一條第一項未指定犯人之誣告罪，及第
    二百十四條使公務員登載不實罪。
二、按犯罪事實應依證據認定之，無證據不得推定其犯罪事實；被告之自白不能作為
    有罪判決之唯一證據，仍應調查其他必要之證據，以察其是否與事實相符；又不
    能證明被告犯罪或其行為不罰者，應諭知無罪之判決；刑事訴訟法第一百五十四
    條、第一百五十六條第二項、第三百零一條第一項分別定有明文。次按事實之認
    定，應憑證據，如未能發現相當證據，或證據不足以證明，自不能以推測或擬制
    之方法，以為裁判基礎；認定不利於被告之事實，須依積極證據，苟積極證據不
    足為不利於被告事實之認定時，即應為有利於被告之認定，更不必有何有利之證
    據；被告之自白與事實是否相符，須依具體情事，如現場跡象、被害人指供或調
    查其他必要之證據，以認定之，不能憑空臆測，認與事實相符，而採為判決基礎
    ；有最高法院四十年台上字第八六號、三十年上字第八一六號、四十六年台上字
    第一七０號判例意旨可資參照。次按最高法院八十六年度台非字第三六二號判決
    意旨所示，刑法第二百十四條之使公務員登載不實事項於公文書罪，係以明知為
    不實之事項，而使公務員登載於職務上所掌之公文書，為成立要件。所謂「明知
    」，係指刑法第十三條第一項之直接故意即確定故意而言；至同條第二項之間接
    故意即不確定故意，則不包括在內，自難論以上開使公務員登載不實罪。又刑法
    第一百七十一條第一項未指定犯人之誣告罪，亦以明知所告事實之虛偽為其成立
    要件。若係出於誤認或懷疑有此事實而為申告，縱令所告不實，因其缺乏誣告故
    意，仍難令負刑責。即本罪之成立，需行為人明知無此事實，而故意捏造者，始
    足當之。此之所稱故意，亦指直接之故意（確定故意）而言，若為間接之故意或
    過失，自難繩以該條之罪。
三、公訴人認被告涉犯上開罪嫌無非係以被告在偵查中之自白，及證人陳俊裕、廖明
    笙、劉思鳳等人之證言為其唯一論據。然訊據被告於本院警訊及審理中固不否認
    曾於九十一年四月十九日晚間二十三時五十五分許前往高雄縣警察局鳳山分局埤
    頂派出所，向值班員警乙○○表示其身分證於該日晚間八時三十分許遺失等事實
    ，然堅詞否認上開犯行，辯稱：其因向人借款卻突然收到銀行貸款通知，心中害
    怕，又找不到身分證放在何處，遂向派出所申報遺失等語。經查：
  (一)被告於九十一年四月間之某日，因需款孔急，由廖明笙在自由時報小額借款分類
    廣告所刊載之行動電話，與廖明笙相約在高雄市○○區○○路、中山路口天橋下
    之「科磨咖啡店」見面，嗣廖明笙透過陳冠洲之介紹，於同年月二十日再與和潤
    企業股份有限公司對保員陳俊裕辦理對保事宜等情，業經陪同被告前往之友人劉
    思鳳於警訊及本院審理中證述甚詳。再查，依高雄市監理處九十二年四月二十八
    日高市監二字第○九二○○○六五五三號函附之車號ＥＴ－五一八０號自用小客
    車過戶登記書所載，該車甫於九十年四月十七日經過戶為陳憲章所有，隨即於同
    年四月二十二日在高雄市監理處南區分處過戶登記為被告所有。而依遠東國際商
    業銀行台北民權分行九十二年四月二十三日（九二）遠銀權字第一八號函所附汽
    車買賣契約書之記載，被告與該陳憲章之人簽訂契約日期係於九十一年四月十八
    日，該時契約附件即有身分證影印本黏貼其上；此外，上述汽車過戶登記書上更
    載明：「車輛過戶應憑買賣雙方國民身分證正本辦理」等語，由上開車輛過戶情
    節以觀，對照證人廖明笙於警訊中所證：「我約甲○○在『科磨咖啡店』見面談
    借貸問題，後來隔約二天，我們就與陳俊裕、陳冠洲詳談借貸及對保事宜」等語
    觀之，足見被告應係於九十一年四月十八日即將其國民身分證交由廖明笙辦理車
    輛買賣及汽車借款對保等事宜。
  (二)復查，證人劉思鳳於偵訊中即證稱，「被告只會簽名而已，不太認識字」等語，
    且證人廖明笙於偵訊中亦證稱：「甲○○好像有一點智能不足」等語，足見被告
    雖有國中畢業之學歷，然其智識程度顯較一般人為低。而證人廖明笙於警訊時所
    提出之「讓渡證書」雖載有將上開自用小客車轉賣予廖明笙等意旨，然細繹該證
    書內容，除其上「甲○○」之簽名與被告當庭所為者互核相符外，其餘有關「車
    號ＥＴ－五一八０」及價金「新台幣捌萬元」等字樣，均顯非被告之字跡。衡諸
    常情，倘被告確實知悉其係以所買得之車輛向遠東國際商業銀行辦理貸款，焉有
    僅以八萬元之代價將該車轉賣他人，卻於同日願以自己名義以該車向銀行質押借
    款十九萬元之理？此等交易情節，顯有違常理。是證人廖明笙取得被告之國民身
    分證後，顯未隨即交還被告，在此情況下，被告辦理借款事宜卻找不到身分證，
    依其智識程度，其辯稱因害怕而於同年月十九日晚間二十三時五十五分許前往派
    出所報案表示身分證遺失乙節，應非子虛。尚難認為被告有何明知為不實之事項
    ，而使值班員警登載在其職務上所掌管受理各類案件紀錄表之公文書等犯行。
  (三)次查，被告於上開時間前往警局報案，僅陳述其身分證遺失，並未敘及不特定人
    之犯罪情節，不僅有卷附受理各類案件紀錄表所載內容可資證明，且值班警員乙
    ○○於本院審理中亦證稱：「被告僅表示身分證遺失要報案，並未提及遺失經過
    ，因未涉及竊盜或其他刑事案件，故無須填載報案紀錄」等語。依上所述，被告
    客觀上既無指明不特定人犯罪等犯行，遑論其主觀上明知所申告之事實為不實。
    是被告此部分所為，顯與刑法第一百七十一條第一項所定構成要件有間，自難以
    誣告罪相繩。
  (四)此外，復查無其他積極證據證明被告有使公務員登載不實或誣告等犯行，揆諸前
    開說明，既然不能證明被告犯罪，依法自應為無罪之諭知。
據上論斷，應依刑事訴訟法第三百零一條第一項，判決如主文。
本案經檢察官葉芳秀到庭執行職務。
中    華    民    國    九十二    年      五      月        三十        日
                                  臺灣高雄地方法院刑事第七庭
                                      法  官  汪  怡  君
右為正本，係照原本作成，證明與原本無異。
如不服本判決，應於送達後十日內，向本院提出上訴狀。
                                      書記官  李  梅  芬
中    華    民    國    九十二    年      六      月          二        日


司法院資訊處製作；財團法人民間司法改革基金會備份。
